臺灣板橋地方法院刑事判決　　　　　　　92年度易字第2779號
公　訴　人　臺灣板橋地方法院檢察署檢察官
被　　　告　甲○○
選任辯護人　庚○○律師
被　　　告　丙○○
被　　　告　己○○
上列被告因恐嚇取財等案件，經檢察官提起公訴（91年度偵字第
6536號），本院判決如下：
    主  文
甲○○、丙○○、己○○均無罪。
    理  由
一、公訴意旨略以：被告甲○○、丙○○及己○○夥同數名不詳
    年籍之成年人，共同基於意圖為自己不法利益之概括犯意聯
    絡，連續於附表所示之期日（起訴書原漏植附表，經檢察官
    於審理中另以補充理由書補充之），前往李○○（姓名年籍
    詳卷，經兩造當事人同意於本件審理中以代號稱之）經營之
    臺北縣三重市○○○街91號哈拉庭園生活ＫＴＶ店消費，得
    有包廂為唱歌及清潔服務之利益後，即自稱係臺北縣新莊市
    中港地區之角頭老大，得為該店為圍事工作，致該店管理人
    員梁○○（姓名年籍詳卷，經兩造當事人同意於本件審理中
    以代號稱之）心生畏懼後，被告甲○○等人乃均拒絕給付上
    開消費款項等情，因認被告等均涉犯刑法第346 條第2 項之
    恐嚇得利罪嫌（另關於被告三人毆打該店內客人成傷之傷害
    部分，業移由本院少年法庭審理中）。
二、按犯罪事實應依證據認定之，無證據不得認定犯罪事實，刑
    事訴訟法第154條第2項定有明文。又認定犯罪事實所憑之證
    據，其為訴訟上之證明，須於通常一般之人均不致有所懷疑
    ，而得確信其為真實之程度者，始得據為有罪之認定，倘其
    證明尚未達到此一程度，而有合理之懷疑存在時，事實審法
    院在心證上無從為有罪之確信，自應為無罪之判決，最高法
    院76年度台上字第4986號判例意旨亦可資參照。再按刑法第
    346 條第2 項之恐嚇得利罪，需行為人以未來或現在惡害之
    通知使人心生畏懼為手段，而得財產上之不法利益者，始足
    當之；是以茍其行為尚不構成惡害之通知，或法律上尚不能
    認為其已得有利益者，即與上開犯罪構成要件有間而不成立
    該罪。
三、公訴人認被告三人涉有上開罪嫌，無非係以下列事證為其論
    據：
  (一)被告甲○○於警訊時坦承其有與被告丙○○、己○○於上開
    時地消費後未付款之情事。
  (二)被告己○○於警訊時坦承被告丙○○有說過圍事之事。
　(三)告訴人李○○（即哈拉庭園生活ＫＴＶ店負責人）於警詢中
    之指述、告訴人梁○○（即該店襄理）於警詢與偵查中之指
    述。
  (四)證人黃○○（即該店協理）、代號Ａ３（即該店之服務生）
    於警詢及偵查中之供述，代號Ａ２（即該店之會計，以上3
    人亦經兩造當事人同意於本件審理中以代號稱之）於警詢中
    之供述。
　(五)告訴人所提被告等消費後未付款之結帳單影本9 份。
四、訊之被告等固均坦認有於上開店內消費後簽帳未付款之情事
    ，惟均堅詞否認有何犯行。被告甲○○、丙○○辯以告訴人
    所提出之結帳單中，僅有如附表編號7 所示金額為新臺幣（
    下同）6,636 元之結帳單為伊等所簽，其餘結帳單上之「東
    龍」、「建偉」等簽名均非伊等所為，亦不記得是否為渠等
    之消費記錄。被告己○○則辯稱除附表編號6 金額為1,169
    元之結帳單為伊所簽，其餘結帳單則已不記得是否為伊之消
    費記錄。另被告三人並同以當時並非不付款，只是暫時簽帳
    ，事後亦有付款結清，亦無自稱地方角頭老大要求圍事之情
    事等語。
五、經查：
  (一)被告等3 人分別或共同於如附表所示之時間前往位於臺北縣
    三重市○○○街91號哈拉庭園生活ＫＴＶ店唱歌消費，且於
    消費離開時並未付款之事實，業據告訴人李○○、梁○○及
    證人黃○○、Ａ２、Ａ３分別於警詢及偵查指陳在卷，並經
    告訴人提出被告等消費後未付款之結帳單影本9 份為證。雖
    該等結帳單僅有如附表編號7 所示金額為6,636 元之結帳單
    及如附表編號6 所示金額為1, 169元之結帳單上之簽名分別
    為被告甲○○、丙○○所簽，至於其餘結帳單上之「東龍」
    、「建偉」等簽名則非渠等所為，而係由該店現場服務人員
    所寫，此固經被告3 人及證人梁○○於本院審理中均供陳一
    致在卷，惟依證人梁○○、黃○○在警詢及本院之證述，該
    等結帳單均為同一批男孩子至該店消費未付款之紀錄，其上
    所載「東龍」、「建偉」等名，則係由該店工作人員依該批
    客人中相互招呼或轉述之名字而記載，該批人員每次前來人
    數有多有少，但被告甲○○、丙○○為基本成員，每次都會
    前往，其2 人似亦為該批人員中帶頭之人等語（參91年度他
    字第5212號偵查卷第32頁、本院93年12月10日審判筆錄第6
    頁、第8 頁、第14頁、第15頁）；另證人Ａ２亦於警詢及本
    院證陳該等結帳單確為客人消費後未付款之紀錄等語（參91
    年度他字第5212號偵查卷第66頁背面及本院94年2 月4 日第
    5 頁至第12頁），而證人Ａ３並證稱該群男孩子中係以被告
    甲○○、丙○○為首，其餘之人成員不一定，但均聽從其二
    人指示，又被告己○○隨同被告甲○○、丙○○一同前往消
    費之次數約為該二名被告前往次數之一半等語（參本院93
    年12月10日審判筆錄第23頁、第27頁）。另被告甲○○與己○○等亦自陳確有多次與包括本件被告3 人在內之一群友人
    前往該店消費而未當場支付款項之情形，惟事後均有前往付
    款結清等語（參91年度偵字第6536號偵查卷第6 頁、第10頁
    背面）。是依上開消費帳單、證人梁○○與黃○○、Ａ２、
    Ａ３之證述及被告3 人之供述，已足認定被告甲○○、丙○○確有於如附表編號1 至5 及7 至9 等所示時間至該店消費
    未付款之行為，而被告己○○亦確有於如附表編號6 所示時
    間至該店消費未付款之行為。惟被告甲○○、丙○○是否亦
    有於如附表編號6 所示時間至該店消費，及被告己○○是否
    亦有於如附表編號1 至5 及7 至9 等所示時間至該店消費，
    則因被告3 人均稱已不復記憶，復無其他事證可確認其3 人
    於如附表所示之9 次消費紀錄均係共同前往，自難遽行推斷
    ，而僅能依該等結帳單上所載姓名分別認定其等前往之時間
    。
  (二)又被告3 人於本院審理中雖均否認當時表示欲為該店「圍事
    」（按即於該店受他人不法侵擾之時出面以包括暴力等手段
    在內之方式為之解決處理之意）云云，惟其等當時確有多次
    表示欲為該店圍事，然為該店所拒絕，此經證人李○○、梁
    ○○、黃○○、Ａ２及Ａ３分別於警詢、偵查及本院審理中
    分別指明確在卷，參以被告進貴於警詢中亦明確坦認被告丙○○曾表示要圍事等語（參91年度偵字第6536號偵查卷第10
    頁背面），核與上開證人之證述相符，堪信屬實，是以被告
    三人確曾表示欲為該店圍事乙節，亦堪為認定。
  (三)又被告等分別或共同於如附表所示之時間前往哈拉庭園生活
    ＫＴＶ店唱歌消費，且於消費離開時並未付款，固屬實情，
    而證人李○○、梁○○、黃○○及Ａ２、Ａ３等證人亦分別
    於警詢及偵查中指述其等拒付款項之情事。惟查：
    1.哈拉庭園生活ＫＴＶ店之消費結帳方式，係由客人先進入
      包廂消費，結束後由服務生持結帳單向客人請款，再由服
      務生持至櫃臺會計處結帳，如遇有客人不願付款，服務生
      即將結帳單交由現場主管處理，此經證人李○○、梁○○
      、Ａ２及Ａ３均到庭證述明確。易言之，任何客人至該店
      均可先行消費而得有包廂唱歌清潔服務之利益，是以本件
      公訴人所指被告等恐嚇得利之犯行如為成立，其等因結帳
      時之恐嚇行為所得之利益亦非先前得有包廂唱歌清潔服務
      之利益，而應為「免付消費款項之利益」，合先敘明。
    2.而關於本件被告等於消費結束後未付款之情形，證人李○○於警詢中雖陳稱係其等於消費結束後向店方表示「先欠
      著，以後再算。」等語後即率眾而去（參91年度他字第52
      12號偵查卷第5 頁背面）；證人Ａ２於警詢中亦稱被告等
      於結帳時均係表示欲為該店圍事，待日後該店發放圍事費
      時再繳付等語（參91年度他字第5212號偵查卷第66頁背面
      ）。惟證人李○○於本院審理中證述伊僅負責該店經營策
      略，店內現場均由現場主管負責，且其於附表所示時間均
      不在店內，於警詢中所述僅係依主管報告之內容而為之等
      語（參本院94年4 月11日審判筆錄）；另證人Ａ２則稱因
      其均在櫃臺內負責會計，故只知道被告等人有未付帳拖欠
      之情形，但對不付帳之原因及情形則不知悉等語（參本院
      94年2 月4 日審判筆錄）。是由證人李○○、Ａ２於本院
      審理中之證述，其等於如附表所示之時間並未親自見聞被
      告等不為付款之過程，而係事後聽聞店內其他人之轉述，
      從而其等關於被告等人不付款過程之供述，核屬傳聞證據
      ，在不合於例外得採用之情形下，自不足為認定被告等犯
      罪事實之依據。
    3.又證人黃○○於警詢中陳稱被告等係於消費結果後向店方
      表示「先欠著，以後再算。」等語後即率眾而去（參91年
      度他字第5212號偵查卷第31頁背面）；而證人Ａ３於警詢
      中則稱被告等於結帳時均不付帳，並表示待日後該店發放
      圍事費時再一起清算等語（參91年度他字第5212號偵查卷
      第76頁背面），另證人梁○○亦於警詢中證陳被告等有白
      吃白喝之情事（參91年度他字第5212號偵查卷第41頁背面
      ）。而於本院審理中，證人梁○○證稱：「‧‧‧還未進
      入包廂，都回答說會付帳，等到他們真的還使喝酒進入包
      廂之後我們要求付帳他們就一轟而散。」、「因為他們是
      消費完才要付費，他們從包廂走出去時間很快，我們現場
      來不及報警‧‧‧」、「（問：是否說拿將來幫你們公司
      圍事的錢來抵？）好像有。」等語（參本院93年12月10日
      審判筆錄第6 頁、第12頁、第16頁）；證人Ａ３證稱：「
      都是他們唱完、喝酒後，才會說從圍事的錢扣。」等語（
      參上開審判筆錄第21頁）；另證人Ａ３則證稱：「（問：
      是否自己看到或聽到，這些人到店裡圍事的情形？）都是
      他們唱完、喝酒後，才會說從圍事的錢扣。」、「（問：
      你們每次要求他們付款，他們都是講要從圍事的錢裡面扣
      ？）不是每一次，他們有時候會說等一下，就出去打人，
      打旁邊看不順眼的客人，然後打完就走了。」等語（參本
      院93年12月10日審判筆錄第21頁、第23頁）。是綜合證人
      黃○○、梁○○及Ａ３上開於警詢及本院審理中之證述，
      被告等消費後離開之時，或係表示先欠著以後再算，或稱
      欲為該店圍事待日後該店發放圍事費時再一起清算、或趁
      店方未及攔阻之際一轟而散逕自離去，其情形並非一致。
      按刑法恐嚇取財罪之恐嚇係指以未來或現在惡害之通知使
      人心生畏懼之行為，是以行為人之行為需屬惡害之通知，
      始足當之。本件被告等於消費後表示先欠著以後再算或未
      理會店方結帳之要求而一轟而散逕自離去等情形，客觀上
      並非惡害之通知，應無疑義；另被告等以欲為該店圍事待
      日後該店發放圍事費時再一起清算為由而未當場付款之部
      分，此固屬無理之要求，然客觀上亦非對生命、身體、財
      產等惡害之通知。是以被告等上開行為，其本身尚不構成
      恐嚇行為。
    4.查被告等自90年10月底起即多次在該店無故毆打其他消費
      客人，甚至曾於11月6 日毆打客人後亮槍，此經證人李○○、梁○○、黃○○、Ａ２及Ａ３分別於警詢、偵查及本
      院審理中分別指明確在卷，並有於90年11月6 日凌晨在該
      店遭被告等無故毆打之另案告訴人乙○○、戊○○、丁○○、辛○○於警詢中之指訴與診斷證明書等可據（該案業
      經移由本院少年法庭審理中）。而證人梁○○於本院審理
      中證述：「（問當時聽到這群人說要來公司圍事，心理有
      何感覺？」只要看到他們就覺得很煩。」、「（問：你是
      否因為他們要圍事或沒有付賬而害怕？）會。」、「（問
      ：害怕什麼？）他們每次來，我們夜班人員不多，他們人
      數眾多，可能有二、三十個人，我們有安全顧慮。」、「
      （問：在ＫＴＶ壹佰公尺處有派出所，為何不去報案？）
      因為他們是消費完才要付費，他們從包廂走出去時間很快
      ，我們現場來不及報警，後來他們再來，因為先前帳單上
      也不是他們簽名，我們也沒有立場知道該如何跟警察說這
      樣的事情。」、「他們來包廂消費有一段時間後，喝了酒
      ，不知道什麼原因，就會去干擾、毆打其他客人。」、「
      （問：是否說拿將來幫你們公司圍事的錢來抵？）好像有
      。」、「（問：他們表示這些理由不付款，你們現場的反
      應如何？）只能好言跟他們講，他們就會眼睛睜的很大，
      看得我們不敢怎麼樣。」、「（問：發生此情形，你們是
      否覺得害怕？）會。」、「（問：怕什麼？）怕現場人員
      會有傷害。」、「（問：你否因為這情形才讓他們沒有付
      款情形下離開，你們再做紀錄？）是的。」等語（參本院
      93年12月10日審判筆錄第4 頁至第19頁）；另證人Ａ３亦
      證稱：「都是他們唱完、喝酒後，才會說從圍事的錢扣。
      」、「（問：你或店裡面的服務生聽到他們說從圍事的錢
      扣，你們如何處理？）我們請現場主管去買單，就是在我
      旁邊的梁○○或另一位朱主任去買單，因為我們買不出來
      。」、「（問：他們有無其他在店裡滋事的情形？）亂打
      人，可能砸東西，或看到不順眼的人就打。」、「（問：
      他們之前就有消費沒有付款及滋事情形，為何你們還要幫
      他們服務？）因為他們是流氓，他們很兇，他們來我們就
      給包廂，按服務鈴我們就服務，唱完了就走，買不買單由
      主管處理。」、「（問：為何說他們是流氓？）因為他們
      來都很兇，又會打人，他們會砸東西，講話很大聲，會罵
      髒話。」、「（問：他們是否講，他們是角頭老大、他們
      是黑道等話？）他們看起來就是，有時候他們很兇時就會
      說沒有看過流氓，裡面其他的小弟也都會這樣講。」、「
      （問：心理是否因為這樣而害怕？）剛開始會，後來他們
      常來，只會打客人，不會打服務生，我們服務生閃旁邊一
      點就好，有時候他們也會跟服務生聊天。」等語（參本院
      93年12月10日審判筆錄第20頁至第27頁）。是雖被告等於
      結帳時所稱欲為該店圍事待日後該店發放圍事費時再一起
      清算等語並非現在將來惡害之通知，然由上開證述可知，
      該店現場人員仍因被告等多次在店內毆打客人等暴力滋事
      、惡行惡狀之行為，及其等每次均有二、三十人於夜間當
      班人員不多之時段前往消費而有安全上顧慮等情形，對其
      等原即存有畏懼之心態，嗣於被告等於消費後結帳時要求
      暫欠或表示欲為該店圍事待日後發放圍事費時再一起結算
      等為由拖欠費用時，乃基於原先即已存有之畏懼心態而不
      敢拒絕其等簽帳拖欠之不合理要求。是以該店現場人員於
      當時固有畏懼之心理，然此並非源於被告等當時所稱日後
      與圍事費用一起結算等表示，而係基於對被告等向來之印
      象所致，從而被告等以欲為該店圍事待日後該店發放圍事
      費時再一起清算為由而未當場付款之部分，其本身既非屬
      惡害之通知，而該店人員亦非單純因此而心生畏懼，自亦
      與恐嚇得利之要件有間。
    5.再者被告等歷次提出欲為之圍事待日後該店發放圍事費時
      再一起清算消費帳單之要求後，該店僅係允為暫欠，並未
      免除對被告等各該次之消費款債權，此由被告等亦曾於如
      附表6 、7 號所示之結帳單上簽名之情形即明，另由證人
      李○○到庭證述該店客人簽帳後會由主管催收之情形亦可
      明瞭。是以被告等雖未於消費後立即付款，然因其等所負
      債務並未因此免除而仍負履行之責，尚難認已得「免付消
      費款項之利益」，容與恐嚇取財罪所定因恐嚇行為而得法
      律上利益之構成要件不符。
六、綜上所述，本件被告等固有多次於哈拉庭園生活ＫＴＶ店消
    費後未付款即離開與向該店要求圍事之情形，該店工作人員
    亦確因對被告等之畏懼而不敢拒絕其等欠消費款項之要求。
    然被告等當時所稱欲為該店圍事待日後該店發放圍事費時再
    一起清算等語，其本身並非惡害之通知，而該店工作人員當
    時心理之畏懼亦係基於對被告等向來之印象所致，並非源於
    被告上開表示之內容，另被告等仍不因此得有免除消費款項
    之法律上利益，自難認與刑法恐嚇得利罪之構成要件相當。
    從而被告等消費後藉詞拖欠及趁店內工作人員不及攔阻之際
    逕自離去等之行為，固屬破壞社會秩序之行為，或該當於檢
    肅流氓條例第2 條第3 款所定「白吃白喝、欺壓善良」等氓
    流行為而應另由警察機關斟酌情節採行告誡或逕行認定為情
    節重大流氓而移送治安法庭審理，然於刑事上依調查所得證
    據，尚不足以獲得被告等確有恐嚇得利行為之法律上確信，
    此外復查無其他積極證據足資證明被告等有上述犯行，揆諸
    前開說明，其等犯罪均尚屬不能證明，應均為無罪之諭知。
據上論斷，應依刑事訴訟法第301條第1項，判決如主文。
本件經檢察官許智評到庭執行職務。
中　　華　　民　　國　　94　　年　　5 　　月　　27　　日
                  刑事第十三庭  審判長法　官  侯  志  融
                                      法  官  張  宏  節
                                      法  官  楊  博  欽
以上正本證明與原本無異
如不服本判決應於送達後10日內向本院提出上訴狀
                                      書記官　曾  美  滋
中　　華　　民　　國　　94　　年　　5 　　月　　27　　日
附表：
┌──┬──────┬───────┐
│編號│  時     間 │金額（新臺幣）│
├──┼──────┼───────┤
│ 1  │90年11月4日 │       1,860元│
├──┼──────┼───────┤
│ 2  │90年11月5日 │       3,170元│
├──┼──────┼───────┤
│ 3  │90年11月5日 │       1,899元│
├──┼──────┼───────┤
│ 4  │90年11月9日 │       2,080元│
├──┼──────┼───────┤
│ 5  │90年11月12日│       1,972元│
├──┼──────┼───────┤
│ 6  │90年11月12日│       1,169元│
├──┼──────┼───────┤
│ 7  │90年11月15日│       6,636元│
├──┼──────┼───────┤
│ 8  │90年11月19日│       2,156元│
├──┼──────┼───────┤
│ 9  │90年11月22日│       4,260元│
└──┴──────┴───────┘
